臺灣臺東地方法院民事判決　九十年度訴字第一三號
　　原　　　告　源佑營造有限公司
　　法定代理人　甲○○
　　訴訟代理人　乙○○
　　法定代理人　丙○○
　　輔　佐　人　吳秀容
右當事人間請求給付工程款事件，本院判決如左：
    主      文
被告應給付原告新臺幣壹佰肆拾貳萬陸仟元，及自民國九十年二月六日起至清償日止
，按年息百分之五計算之利息。
訴訟費用由被告負擔。
本判決於原告以新臺幣肆拾捌萬元為被告供擔保後，得假執行；但被告如於假執行程
序實施前，以新臺幣壹佰肆拾貳萬陸仟元為原告預供擔保，得免為假執行。
    事實及理由
壹、原告主張：
  一、伊於民國（下同）八十八年十二月六日與被告簽訂賓茂國小體育館新建工程（
      下稱：系爭工程）之承攬契約，伊依約完工並通過驗收後，被告竟以伊將系爭
      工程轉包予訴外人陳致元已違反政府採購法第六十五條、第六十六條之規定為
      由，剋扣工程款新臺幣（下同）一百四十二萬六千元。
  二、依系爭工程契約條款第二十條第一項約定，伊無須繳納履約保證金，且伊未與
      被告簽訂任何保證契約，伊並無繳納履約保證金之義務，被告雖抗辯依系爭工
      程契約所附之八十八年九月二十一日府主採字第一一五四八二號函頒之「台東
      縣政府暨所屬各機關學校工程採購投標須知」（下稱：投標須知）第柒節第三
      項規定伊須繳納履約保證金，惟系爭工程契約條款第五條第一項明定，契約文
      件間如有牴觸者，優先適用契約條款，契約附加條款及投標文件內容則次之，
      本件系爭工程契約條款與投標須知既兩相牴觸，應優先適用契約條款，伊自無
      繳納履約保證金之義務，被告主張抵銷並無理由。
  三、訴外人陳致元係伊所僱用之工地主任，伊並未將工程轉包，被告所提出伊公司
      之工程控制卡，係伊公司內部有關成本控制必須登記之會計文件，其所載內容
      是為加強工地負責人對成本及責任之觀念，並非轉包之約定，且一般轉包契約
      對付款、驗收、保固等項目均應有詳細約定，而該工程控制卡則付之闕如，尚
      不足證明伊有轉包情勢；又被告所提出伊在本院另案訴訟之答辯狀雖記載伊將
      工程分包予訴外人陳致元，但「分包」並非「轉包」，且該案件法院認定訴外
      人陳致元為伊所僱用之工地主任而判決伊應給付貨款，更可證明伊並未將工程
      「分包」或「轉包」予訴外人陳致元，因此被告無權沒收保證金。被告既無主
      張抵銷之權利，亦無沒收履約保證金之理由，其剋扣工程款於法無據，爰依承
      攬之法律關係，訴請被告給付工程款等語。並聲明：（一）如主文第一項所示
      ；（二）願供擔保，請准宣告假執行。
貳、被告則以：原告對伊固有承攬報酬之請求權，惟依投標須知第柒節規定，原告有
    繳納履約保證金之義務，應繳納之金額為工程總價百分之十，原告雖主張依契約
    條款第二十條第一項約定，原告無須繳納履約保證金，然上開契約條款違反政府
    採購法第三十條第一項之強制規定，依民法第七十一條之規定，該部分約定為無
    效，原告自應依投標須知規定繳納履約保證金，而伊在訂約時雖未要求原告繳納
    ，但原告繳納履約保證金之義務並未因此消滅，伊自得以承攬報酬之債務與原告
    履約保證金之債務抵銷，是原告承攬報酬之請求權已因抵銷而消滅；又原告將工
    程轉包予訴外人陳致元，有工程控制卡及原告另案答辯狀可證，顯見原告已違反
    政府採購法第六十五條之規定，伊自得依政府採購法第六十六條第一項規定沒收
    上開履約保證金等語。並聲明：一、駁回原告之訴；二、如受不利判決，願供擔
    保請准免為假執行之宣告。
參、兩造不爭執之事實：
  一、兩造於八十八年十二月六日簽訂系爭工程契約，工程總價為一千四百二十六萬
      元，原告已依約完工並通過被告之驗收，工程品質並無瑕疵，原告尚有一百四
      十二萬六千元之工程款扣留於台東縣政府。
  二、系爭工程契約條款第二十條第一項與投標須知第柒節第三項有關履約保證金之
      繳納，在內容上相互牴觸。
  三、契約條款第二十條第一項所列「一定金額」為五千萬元，投標須知第柒節第三
      項所列「公告金額」為一百萬元。
肆、得心證之理由：
    本件兩造所爭執者，乃在於被告對原告有無履約保證金之請求權及原告是否將系
    爭工程違法轉包予訴外人陳致元？
  一、按「本契約文件間如有牴觸者，其適用之優先順序如下：本契約條款。本
      契約附加條款及投標文件內容。設計圖：大比例祥圖優先於小比例圖樣。
      施工補充說明書。施工規範。」，系爭工程契約條款第五條第一項定有明文
      。本件系爭工程契約條款第二十條第一項之約定為：工程總價若未達一定金額
      二分之一者，原告得以殷實廠商之書面保證代替履約保證金，而投標須知第柒
      節第三項則約定未達公告金額之採購，原告得以其他廠商之連帶保證代替履約
      保證金等情，有系爭工程契約及投標須知在卷可參，且為兩造所不爭執，依首
      揭契約條款說明，履約保證金之繳納方式應優先適用契約條款第二十條第一項
      之約定。被告雖抗辯契約條款第二十條第一項約定違法政府採購法第三十條第
      一項之強制規定，該部分依民法第七十一條規定應屬無效云云，惟政府採購法
      第三十條第一項之規定為：機關辦理招標，應於招標文件中規定得標廠商須「
      繳納保證金」或「提供」或「併提供」其他擔保，觀諸上開法條文意可知該法
      條係規定招標機關約定繳納保證金之方式有三種，即繳納保證金提供其他
      擔保繳納保證金併提供其他擔保，並未強制得標廠商僅能以「繳納保證金」
      之方式供擔保，系爭工程契約條款第二十條第一項既已規定得標廠商得標之工
      程總價若超過一定金額二分之一者須「繳納保證金」，未超過者則「提供其他
      擔保」，並無違反政府採購法第三十條第一項之規定，被告上開抗辯洵無足採
      。
  二、次按工程總價在一定金額二分之一以上者，在工程訂約時乙方應繳存甲方等於
      工程總價百分之十之履約保證金及兩家同等級殷實廠商之書面保證；工程總價
      未達一定金額二分之一者，乙方應提出兩家同等級殷實廠商之書面保證，系爭
      工程契約條款第二十條第一項定有明文。系爭工程履約保證金之履行方式應優
      先適用契約條款之事實既如前述，參照上開契約條款說明，被告是否有履約保
      證金之請求權，應視系爭工程總價是否在一定金額二分之一以上。經查，原告
      主張所謂「一定金額」係指查核金額五千萬元一節，業據其提出台東縣政府（
      九０）府主發字第０００一０六七五號函為證，且為被告所不爭執，堪信原告
      之主張為真正，系爭工程總價為一千四百二十六萬元，並未達一般金額之二分
      之一（即二千五百萬元），揆諸前開契約條款約定，原告可提出兩家同等級殷
      實廠商之書面保證代替履約保證金，是被告對原告並無履約保證金請求權之事
      實應堪認定，被告對原告既無履約保證金之請求權，原告即無履約保證金之債
      務，是被告抵銷之抗辯自不足採信。
  三、末按當事人主張有利於己之事實者，就其事實有舉證之責任，民事訴訟法第二
      百七十七條定有明文。本件被告抗辯原告將系爭工程轉包予訴外人陳致元，被
      告依政府採購法第六十六條第一項規定得沒收原告之履約保證金云云，並提出
      工程控制卡及原告另案答辯狀各一份為證，但為原告所否認，並主張訴外人陳
      致元為原告僱用之工地主任，原告未將工程轉包等語，是被告就原告將工程轉
      包予訴外人陳致元，被告得沒收履約保證金之有利於己之事實，應盡舉證之責
      任。經查，被告雖提出工程控制卡及原告另案答辯狀以證明原告有轉包情事，
      惟轉包係指得標廠商將原契約中應自行履行之全部或其主要部分，由其他廠商
      代為履行（政府採購法第六十五條第二項參照），是被告應證明原告將系爭工
      程之全部或主要部分由訴外人陳致元代為履行，然觀諸被告上開證據之內容，
      尚無法證明系爭工程之全部或主要部分係由訴外人陳致元代替原告履行，被告
      復未舉他證以實其說，揆諸前揭法條說明，被告抗辯原告將工程轉包予訴外人
      陳致元一節，難信屬實。
  四、綜上所述，原告對被告既並無履約保證金之債務，被告自無從主張抵銷，且被
      告亦無沒收履約保證金之權利，是被告以抵銷及沒收保證金為由扣留剩餘工程
      款於法無據，從而，原告訴請被告給付如主文第一項所示之金額及利息為有理
      由，應予准許。
伍、兩造陳明願供擔保請為宣告假執行或免為假執行，經核均與規定相符，爰分別酌
    定相當之擔保金額准許之。
陸、據上論結，本件原告之訴為有理由，依民事訴訟法第七十八條、第三百九十條第
    二項、第三百九十二條，判決如主文。
中　　　華　　　民　　　國　　九十一　　年　　　三　　　月　　　六　　　日
                                    臺灣臺東地方法院民事庭
~B審判長法    官　李昆曄
~B      法　　官　柯姿佐
~B      法　　官　魏于傑
右為正本係照原本作成
如不服本判決，須於判決送達後二十日內向本院提出上訴狀
中　　　華　　　民　　　國　　九十一　　年　　　三　　　月　　　六　　　日
~B法院書記官　李春菊
